【裁判字號】    98,上更(一),124
【裁判日期】    980804
【裁判案由】    妨害自由
【裁判全文】
臺灣高等法院臺南分院刑事判決     98年度上更(一)字第124號
上  訴  人
即  被  告  乙○○
                   （現另案於臺灣高雄第二監獄執行中）
上  訴  人
即  被  告  丙○○
上  一  人
選任辯護人  楊丕銘  律師（扶助律師）
上列上訴人因殺人未遂等案件，不服臺灣台南地方法院九十五年
度訴字第八七一號中華民國九十七年五月廿八日第一審判決（起
訴案號：臺灣台南地方法院檢察署九十四年度營偵字第八八四號
、第一三三九號、九十五年度偵字第一三四七號），提起上訴，
經最高法院發回，本院判決如下：
    主  文
原判決關於乙○○、丙○○成年人與少年共同恐嚇得利未遂部分
均撤銷。
乙○○、丙○○被訴成年人與少年共同恐嚇得利未遂部分無罪，
被訴傷害部分公訴不受理。
    理  由
一、公訴意旨以：乙○○平日以在便利商店寄放電動玩具機臺為
    業，有意於臺南縣復興路104號之「QQ便利商店（負責人庚○○）」擺放電動玩具機臺營利，乃於民國九十四年七月四
    日及同年月五日，指派手下丁○○（綽號「阿燉」，業經原
    審判處有期徒刑拾月減為有期徒刑五月，未上訴而確定）、
    丙○○、少年葉OO（行為時年僅十七歲，年籍詳卷）等人前
    往「QQ便利商店」向店員吳志傑等表示讓其等擺放機台，如
    有事情其等可以出來圍事（處理解決事情之意）等語，丁○○並留下伊所有之0000000000號之手機電話號碼請其轉交負
    責人儘速聯絡，惟庚○○知悉後因不敢親自出面處理，亦不
    願接受擺放電動玩具機臺，遂委託甲○○處理，甲○○乃於
    九十四年七月六日凌晨一時廿分許，打電話給丁○○相約商
    談該事宜，丁○○將電話交給乙○○接聽，乙○○即於該日
    凌晨一時卅分許，夥同己○○、丁○○、丙○○、少年葉OO
    （行為時年僅十七歲，年籍詳卷）及數名不詳姓名之成年男
    子，分乘二輛自小客車，由乙○○持玩具槍一支，少年葉OO
    持番刀一支、丁○○、丙○○各持棍棒一支，前往「QQ便利
    商店」與甲○○談判，並於談判破裂後，將甲○○圍毆成傷
    ，復將戊○○圍毆成傷（傷害部分嗣經戊○○、甲○○於原
    審審理時撤回告訴）後離去。因認渠等行為亦涉犯刑法第三
    百四十六條第三項、第二項之恐嚇得利未遂及同法第277條
    第1項傷害罪嫌云云。（被告乙○○被訴共同結夥強盜部分
    業經最高法院判決確定）。
二、程序部分：
（一）關於本件共同被告及證人警詢陳述之證據能力部分：按被
      告以外之人於審判外之言詞或書面陳述，除法律有規定者
      外，不得作為證據，刑事訴訟法第一百五十九條第一項定
      有明文。故：被告丙○○之選任辯護人業於本院準備程序
      中否認：(1)證人A001於九十四年七月七日警詢調查筆錄；
      (2)共同被告丁○○於九十四年七月廿六日、廿七日警詢調
      查筆錄；(3)同案少年葉OO於同年八月四日警詢調查筆錄；
      (4)證人鄭學仕於同年七月六日警詢調查筆錄；(5)證人戊○○於同年七月六日警詢調查筆錄等證據能力。上開共同被
      告及證人於警詢所為之供述，對被告丙○○而言，係屬審
      判外之言詞陳述，檢察官又未舉出上開筆錄符合同法第一
      百五十九條之一至之四所規定傳聞法則之例外事由，應認
      上開共同被告及證人於警詢之供證陳述，對被告丙○○無
      證據能力。惟依上開最高法院判決意旨，仍可援為檢驗其
      審判程序中之證詞與其先前陳述是否一致時之彈劾證據至
      明，業如上述。
（二）關於本件共同被告及證人偵訊證述部分：被告以外之人於
      審判外之陳述，雖不符前四條之規定，而經當事人於審判
      程序同意作為證據，法院審酌該言詞陳述或書面陳述作成
      時之情況，認為適當者，亦得為證據。又當事人、代理人
      或辯護人於法院調查證據時，知有第一百五十九條第一項
      不得為證據之情形，而未於言詞辯論終結前聲明異議者，
      視為有前項之同意。刑事訴訟法第一百五十九條之五定有
      明文，本件被告對於其他共同被告及相關證人於偵查中向
      檢察官所為之具結陳述，並未於言詞辯論終結前聲明異議
      ，視為有前項之同意。準此，應認其他共同被告及相關證
      人於偵訊筆錄之證述有證據能力。
（三）其他證據資料：本件公訴人、被告及辯護人對於除前述以
      外其他證據資料之證據能力或已表示不爭執或未表示意見
      ，基於尊重當事人對傳聞證據之處分權，及證據資料愈豐
      富，愈有助於真實發見之理念，且強化言詞辯論主義，使
      訴訟程序得以順暢進行，揆諸上揭規定，應認其他證據資
      料均有證據能力，合先敘明。
三、實體部分：
（一）按犯罪事實應依證據認定之，無證據不得認定犯罪事實；
      不能證明被告犯罪者，應諭知無罪之判決，刑事訴訟法第
      一百五十四條第二項、第三百零一條第一項分別定有明文
      。又刑事訴訟法上所謂認定犯罪事實之證據，係指足以認
      定被告確有犯罪行為之積極證據而言，該項證據自須適合
      於被告犯罪事實之認定，始得採為斷罪資料；而認定不利
      於被告之事實，須依積極證據，苟積極證據不足為不利於
      被告事實之認定時，即應為有利於被告之認定，更不必有
      何有利之證據（最高法院廿九年上字第三一０五號、卅年
      上字第八一六號判例參照）。
（二）訊據被告乙○○、丙○○均否認有何恐嚇得利之犯行。按
      ：刑法第三百四十六條第二項之恐嚇得利罪係以將來之惡
      害通知被害人，使生畏怖心而取得利益為構成要件，是就
      被告乙○○、丙○○等人恐嚇得利之犯行，經查：
      (1)證人庚○○於原審九十六年二月八日審理時證稱：我是
        「QQ便利商店」老闆，案發時已開一年左右，現已沒有
        做了。開這間店時沒有提供別人擺設電子遊戲機台，但
        我有申請牌照自己擺設約十幾台。九十四年七月六日我
        當時在場，但我在後面沒看到被告乙○○等人，交涉擺
        放電子遊戲機台的事是跟我的朋友甲○○談的。我知道
        甲○○被打的事，甲○○被打當天我有在場，我到達時
        還沒打完，還在繼續打，我站在旁邊的路上，離我的店
        約十公尺左右，我當時知道可能是因擺放電動玩具機台
        的事，但是在打架我就沒過去了。先前是店員告訴我說
        有人要來擺放電動玩具機台，我請甲○○出面談，讓甲○○全權決定。我有告訴店員及其他朋友，不能讓別人
        來「QQ便利商店」擺放電動玩具機台。我請甲○○與被
        告乙○○、丙○○、丁○○、己○○、少年葉OO等人談
        擺放電動玩具機台的事，有告訴甲○○不要讓他們擺放
        電動玩具機台，應該是甲○○通知他們來談的，因為我
        說不要讓他們擺放電動玩具機台，所以甲○○要他們來
        談等語（原審卷二第一一六頁至第一二一頁），核與證
        人即「QQ便利商店」之店員辛○○於原審九十六年二月
        八日審理時所證情節相符（原審卷二第一二二頁至第一
        二七頁），業如上述，並無隻字片語提到恐嚇威脅之字
        眼。故店主庚○○之本意應係欲借助被害人甲○○之勢
        力邀請被告等當面談判，以使被告等人打消上開擺放機
        台之意念而已，再參與證人即被害人甲○○及戊○○上
        開證詞，均指明係就擺放機台問題雙方人馬互約談判而
        已，足見並無以將來之惡害通知之行為或動作至明。而
        庚○○、甲○○及戊○○亦不可能因此而生畏怖之心，
        殆無疑義。
      (2)再衡以共同被告己○○於警詢亦係供稱當時係因為擺放
        機台問題雙方要談判以致引起衝究（警卷一第五八頁至
        第六二頁），核與證人即當時之少年葉OO於原審所證相
        符，亦如上述。準此，公訴人既未舉出被告等有何恐嚇
        行為，又查無其他積極證據足資認定被告等有共同恐嚇
        得利之犯行，自應認被告等此部分犯罪不能證明。
（三）公訴不受理之諭知部分：公訴人另認被告乙○○、丙○○
      傷害告訴人甲○○、戊○○，認均係犯刑法第二百七十七
      條第一項之傷害罪嫌云云。按告訴乃論之罪，告訴人於第
      一審辯論終結前得撤回其告訴；又告訴經撤回者，應諭知
      不受理之判決，刑事訴訟法第二百三十八條第一項、第三
      百零三條第三款分別定有明文。查本件告訴人甲○○、戊○○告訴被告乙○○、丁○○、丙○○傷害罪，檢察官認
      上開被告係觸犯刑法第二百七十七條第一項之傷害罪，依
      同法第二百八十七條前段之規定，須告訴乃論。茲告訴人
      戊○○已於九十六年六月四日在原審審理時具狀撤回告訴
      ，告訴人甲○○亦於九十七年三月四日原審審理時當庭撤
      回告訴並記明筆錄，依照首開說明，此部分應為公訴不受
      理之諭知。
（四）原審未察，就恐嚇得利未遂罪部分遽予論罪，尚有未洽，
      被告上訴意旨，就此部分否認犯罪，為有理由，應由本院
      將原判決恐嚇得利未遂罪部分撤銷改判無罪，就傷害部分
      另諭知不受理。
四、原判決另以：被告乙○○夥同丙○○、己○○、少年葉OO「
    並共同以妨害自由之犯意聯絡，由少年葉OO持刀強將甲○○
    押持，欲將其押上車載往他處，甲○○之友人戊○○見狀，
    遂出面相救，甲○○乃乘機脫困逃離，致未能得逞。」，因
    認被告乙○○、丙○○涉有刑法第302條第1項、第3項妨害
    自由未遂云云。查：依起訴書犯罪事實欄一、(四)及證據並
    所犯法條欄二、(四)之記載，檢察官係認乙○○、丙○○涉
    犯刑法第二百七十七條第一項之傷害罪、第三百四十六條第
    三項、第二項之恐嚇得利未遂罪（起訴書誤載為恐嚇取財未
    遂罪），而未及於刑法第三百零二條第三項、第一項之剝奪
    他人行動自由未遂罪部分，事實欄亦未記載妨害自由之事實
    ，而本院審理結果，認乙○○、丙○○犯恐嚇得利未遂罪無
    罪，被訴犯傷害罪部分，應諭知公訴不受理，則被告縱另有
    妨害自由犯行，亦與前開無罪、不受理部分無裁判上一罪關
    係，故妨害自由未遂部分即非起訴效力所及，其等是否另犯
    妨害自由罪，應由檢察官另行偵查起訴，不在本院審理範圍
    內，併此明。
據上論結，應依刑事訴訟法第三百六十九條第一項前段、第三百
六十四條、第三百零一條第一項、第三百零三條第三款，判決如
主文。
本案經檢察官趙中岳到庭執行職務。
中    華    民    國    98    年    8     月    4     日
                  刑事第五庭    審判長法  官  楊明章
                                      法  官  顏基典
                                      法  官  楊子莊
以上正本證明與原本無異。
不得上訴。
                                      書記官  王全龍
中    華    民    國    98    年    8     月    4     日


司法院資訊處製作；財團法人民間司法改革基金會備份。
